【裁判字號】    92,上易,1693
【裁判日期】    920707
【裁判案由】    背信
【裁判全文】
臺灣高等法院刑事判決                          九十二年度上易字第一六九三號
    上  訴  人  臺灣臺北地方法院檢察署檢察官
    被      告  甲○○
右上訴人因被告背信案件，不服臺灣臺北地方法院九十二年度易字第七九八號，中華
民國九十二年五月二十八日第一審判決（起訴案號：臺灣臺北地方法院檢察署九十一
年度偵續字第三八號），提起上訴，本院判決如左：
    主  文
原判決撤銷，發回臺灣臺北地方法院。
    理  由
一、公訴意旨略以：被告甲○○係信欣營造股份有限公司（下稱信欣公司）之負責人
    ，於民國（下同）八十五年六月間，與海陽營造股份有限公司（下稱海陽公司）
    及志遠營造股份有限公司（下稱志遠公司）合夥，以信欣公司之名義，投標臺灣
    省交通處公路局東西快速公路後龍至汶水段三０九標工程，海陽公司就押標金先
    出資新臺幣（下同）三千五百萬元，嗣該工程於同年六月二十八日得標，三家公
    司之負責人被告、乙○○、吳聰敏等人，乃於同年七月十七日正式簽訂合作協議
    書，約定由被告負責會計方面之工作，並以信欣公司名義，向第一銀行南京東路
    分行申請契約融資貸款，作為工程週轉金之用，且貸得之週轉金款項，須全部匯
    入新開立或者某一獨立之銀行帳戶，爾後每次動支均須三方蓋印同意，且須專戶
    專用始可；後信欣公司於八十五年十一月間，向上開銀行申請獲准核貸一億元週
    轉金之額度，詎被告竟意圖為信欣公司及自己不法利益，及為損害海陽公司之利
    益，違背專戶專用之處理準則，而於八十六年三月三十一日，逕指定該銀行將核
    撥之週轉金五千萬元，全部匯入信欣公司於同銀行之帳戶內（帳號為00000
    000000號），而與信欣公司原有資金混同，且被告在同日更將該五千萬元
    週轉金，分筆匯往信欣公司其他帳戶內，挪作他用，其後銀行陸續核撥之多筆週
    轉金亦如法炮製，顯然違背其任務，至該款項不能專用於該工程上，損害合夥財
    產，並影響海陽公司按比例計算取回押標金，且於工程開工後，未能順利申請各
    項應付之款項，甚至對於下游包商亦無法順利給付。因而認被告涉犯有刑法第三
    百四十二條第一項之背信罪嫌云云。
二、原判決以同一案件曾為不起訴處分已經確定者，如未發見新事實或新證據，或非
    有刑事訴訟法第四百二十條第一項第一款、第二款、第四款或第五款所定得為再
    審原因之情形，若再行起訴，應諭知不受理之判決，並得不經言詞辯論為之，刑
    事訴訟法第二百六十條、第三百零三條第四款及第三百零七條分別定有明文。次
    按刑事訴訟法第二百三十九條（舊）所謂同一案件，指同一訴訟物體，即被告及
    犯罪事實均相同者而言，不以起訴或告訴時所引用之法條或罪名為區分標準，最
    高法院著有五十二年台上字第一０四八號判例可資參照。又該條所稱之同一案件
    ，實務上認為係包括事實上同一案件及法律上一案件，故其他部分之事實，為不
    起訴處分效力所及，必須受到該條之限制，即不得再予追訴處罰〈參閱林俊益著
    刑事訴訟法概論（下）二００二年三月一版第一百二十七頁同一案件之內涵說明
    〉，有最高法院八十六年台非字第三七七號判決足資參照。經查：公訴意旨所認
    被告甲○○涉犯之背信犯行，業經告訴人乙○○於八十六年十一月十日向法務調
    查局台北市調查處提出告訴，經該處於八十七年四月二十九日以侵占、詐欺及背
    信等罪嫌移送臺灣臺北地方法院檢察署檢察官偵辦，經檢察官受理後，就被告被
    訴侵占前揭三千五百萬元之事實以其犯罪嫌疑不足，而於八十八年八月十六日以
    八十八年度調偵字第一二一號不起訴處分，嗣經告訴人乙○○聲請再議，經臺灣
    高等法院檢察署於八十八年十月二十五日以八十八年度議字第三二五二號處分書
    駁回再議聲請確定在案，此有上開不起訴處分書及處分書各一份在卷可稽，並經
    本院調閱前開卷宗審閱無誤，且有該案卷影印卷宗一份在卷足參。從而，公訴人
    在未發現新事實新證據、或有刑事訴訟法第四百二十條第一項第一款、第二款、
    第四款或第五款得為再審原因之情形下，復就被告及前開一億元犯罪事實均屬相
    同之法律上同一案件向本院提起公訴，揆諸前揭法條及判例之說明，爰不經言詞
    辯論，逕為諭知不受理之判決；固非無見。
三、惟按刑事訴訟法上所稱「同一案件」，係指「被告同一」與「犯罪事實同一」；
    而「犯罪事實同一」，原則上固均包括「事實上同一（舊有基本事實同一說：認
    其基本的事實關係是否同一，以社會事實為準；如數訴之事實及起訴事實與判決
    事實，其社會事實關係相同，縱犯罪之日時、處所、方法、被害物體、行為人人
    數、犯罪之形式、被害法益、程序及罪名等，雖有差異，仍係同一案件。新實務
    趨向之法律事實同一說：認應從「訴之目的」及「侵害性行為之內容」是否同一
    而定）」與「法律上同一（實質上或裁判上一罪，其基本事實雖不相同，而再實
    體上作為一罪，其刑罰權僅屬一個，其在法律上之事實關係既為一個，具有不可
    分性，雖就其一部起訴，而其效力及於全部，而不失為同一案件）」。然，刑事
    訴訟法第二百六十條規定：「不起訴處分已確定或緩起訴處分期滿未經撤銷者，
    非有左列情形之一，不得對於同一案件再行起訴... 」之「同一案件」，是否包
    括「法律上同一」，則有爭議。陳樸生教授認：不起訴處分已經確定者，依本法
    第二百六十條，非有左列情形之一，不得對於同一案件再行起訴，此為公訴制度
    特設之規定，非自訴所得準用；同一案件，固指被告及犯罪事實俱相同之義，不
    以起訴或被告時所引之法條或罪名為區分標準，亦即事實上同一案件，並不包括
    法律上同一案件在內，蓋偵查中並不生偵查不可分之問題；已經不起訴或撤回起
    訴之部分，與其他未經不起訴或撤回起訴之部分，並不生全部與一部之關係。因
    之，其他部分，如經偵查結果，認為應行提起公訴者，仍得提起公訴，既非茲所
    謂同一案件，自不受本法第二百六十條之限制（見陳教授著刑事訴訟法第三五三
    頁）。林俊益教授認：實質上一罪或裁判上一罪之一部，經檢察官偵查終結認其
    犯罪嫌疑不足而處分不起訴，其他部分並未經偵查，是否犯罪嫌疑不足無從得知
    ，豈可謂「裁判上一罪或實質上一罪之連續犯、牽連犯、結合犯均屬同一事件，
    其中一部犯罪事實偵查終結者，其效力及於全部」，其他部分亦認為均屬犯罪嫌
    疑不足？... 就該判例（最高法院二十五年台上字第一一六號）係列於第三百二
    十三條可知，其意似重在限制自訴，可資佐證（見林俊益教授著程序正義與訴訟
    經濟第十五頁、第十六頁）。另褚劍鴻教授之著作亦同此見解（見褚教授著刑事
    訴訟法第三五０頁、第三五一頁）。雖前最高法院二十五年台上字第一一六號判
    例謂：連續犯之一部分業由檢察官為不起訴處分，其效力即及於全部，除具有刑
    事訴訟法第二百三十九條所載情形，得由檢察官再行起訴外，該案既曾經檢察官
    終結偵查，依同法第三百十五條第一項規定，自不得提起自訴。然該判例業於九
    十二年二月十二日公告經九十二年一月七日最高法院九十二年度第一次刑事庭會
    議決議「不再援用」；不再援用理由以：裁判上一罪案件之一部分經以行為不罰
    或犯罪嫌疑不足為不起訴者，即與其他部分不生裁判上一罪之關係，且本則判例
    所謂不起訴處分究屬刑事訴訟法第二百五十二條何款或第二百五十三條之情形，
    尚欠明確云云。且，司法院七十六年六月二十五日（七六）廳刑(一)字第一０九二
    號函略以：「刑事訴訟法第二百六十條所謂之同一案件，係指被告相同者而犯罪
    事實益相同者而言，並不包括法律上同一之案件在內，且案件在偵查中並無類似
    審判不可分之法則故就牽連犯、連續犯、想像競合犯之一部犯罪事實不起訴或撤
    回起訴者，仍得就未經不起訴或撤回起訴之部分起訴。某甲違反票據法部分，雖
    經檢察官依刑事訴訟法第二百五十三條以職權不起訴處分，惟與詐欺部分並不生
    全部與一部之關係。檢察官偵查結果，如認為應提起公訴者，仍得提起公訴，不
    受刑事訴訟法第二百六十條之限制」等語，亦同此見解。從而，刑事訴訟法第二
    百六十條規定：「不起訴處分已確定或緩起訴處分期滿未經撤銷者，非有左列情
    形之一，不得對於同一案件再行起訴... 」之「同一案件」，並不包括「法律上
    同一」之案件，應毋庸置疑。
四、經查，臺灣臺北地方法院檢察署八十八調偵字第一二一號案，其告訴意旨略以：
    被告甲○○係信欣司之負責人，於八十五年六月間與告訴人乙○○，以信欣公司
    之名義共同承攬省公路局中工處東西向快速道路工程，約定由乙○○出資新臺幣
    三千五百萬元，交予被告作為該工程押標金（金額合計四千五百萬元），並由乙
    ○○擔任執行指揮及監督施工，被告負責財物調度，八十五年六月二十八日得標
    後，該押標金轉為履約保證金，詎被告竟意圖為自己不法之所有，另以履約保證
    金百分之四十比例即一千八百三十八萬一千六百元作質押擔保，向台北銀行吉林
    分行申請「履約保證金保證書」替代履約保證金，嗣於八十五年九月間收到省公
    路局中工處退還之四千五百萬元，但被告並未退還三千五百萬元給乙○○，迭經
    催討僅還五百萬元，因認被告涉有侵占、詐欺、背信罪嫌云云（見原審卷第三五
    六頁背面）。則在該案中告訴人提出告訴及檢察官偵查後為不起訴處分之事實為
    「被告意圖為自己不法之所有，另以履約保證金百分之四十比例即一千八百三十
    八萬一千六百元作質押擔保，向台北銀行吉林分行申請履約保證金保證書替代履
    約保證金」，及「收到省公路局中工處退還之四千五百萬元，但被告並未退還三
    千五百萬元給乙○○，迭經催討僅還五百萬元」，認被告涉有侵占、詐欺、背信
    罪嫌云云。本案訴起訴之犯罪事實則為「信欣公司於八十五年十一月間，向上開
    （第一銀行南京東路）銀行申請獲准核貸一億元週轉金之額度，詎被告竟意圖為
    信欣公司及自己不法利益，及為損害海陽公司之利益，違背專戶專用之處理準則
    ，而於八十六年三月三十一日，逕指定該銀行將核撥之週轉金五千萬元，全部匯
    入信欣公司於同銀行之帳戶內（帳號為00000000000號），而與信欣
    公司原有資金混同，且被告在同日更將該五千萬元週轉金，分筆匯往信欣公司其
    他帳戶內，挪作他用，其後銀行陸續核撥之多筆週轉金亦如法炮製，顯然違背其
    任務，至該款項不能專用於該工程上，損害合夥財產，並影響海陽公司按比例計
    算取回押標金，且於工程開工後，未能順利申請各項應付之款項，甚至對於下游
    包商亦無法順利給付」；而認被告涉犯有刑法第三百四十二條第一項之背信罪嫌
    等語。兩案中關於追訴犯罪之「基本社會事實」、「訴之目的」及「侵害性行為
    之內容」：一為被告「向台北銀行吉林分行申請履約保證金保證書替代履約保證
    金，及收到省公路局中工處退還之四千五百萬元，未退還三千五百萬元（工程押
    標金）給乙○○，而有侵占、詐欺、背信罪嫌」；一為被告「向第一銀行南京東
    路銀行申請獲准核貸一億元週轉金，逕指定該銀行將核撥款全部匯入信欣公司於
    同銀行之帳戶內，而與信欣公司原有資金混同，且分筆匯往信欣公司其他帳戶內
    ，挪作他用，致該款項不能專用於該工程上，損害合夥財產，並影響海陽公司按
    比例計算取回押標金，而涉有背信罪嫌」；兩案為偵查標的之犯罪事實全然不同
    ，自無係屬同一案件之可言。
五、原審判決認本案檢察官係未發現新事實新證據、或有刑事訴訟法第四百二十條第
    一項第一款、第二款、第四款或第五款得為再審原因之情形下，就被告及前開一
    億元犯罪事實均屬相同之法律上同一案件提起公訴，尚有未洽。公訴人之上訴意
    旨執以指摘原判決不當，為有理由。爰應由本院依刑事訴訟法第三百七十二條之
    規定不經言詞辯論，逕將原判決撤銷，發回原臺灣臺北地方法院，以更為適法之
    處置。
據上論斷，應依刑事訴訟法第三百六十九條第一項前段、第三百七十二條，判決如主
文。
中      華      民      國    九十二    年      七      月      七      日
                              臺灣高等法院刑事第十二庭
                                  審判長法  官   劉  景  星
                                        法  官   陳  志  洋
                                        法  官   陳  博  志
右正本證明與原本無異。
不得上訴。
                                        書記官   陳  嘉  文
中      華      民      國    九十二    年      七      月      十      日


司法院資訊處製作；財團法人民間司法改革基金會備份。
